【裁判字號】    92,上易,1108
【裁判日期】    921008
【裁判案由】    妨害名譽
【裁判全文】
臺灣高等法院刑事判決                          九十二年度上易字第一一０八號
    上  訴  人
    即 自 訴人  辛○○
    被      告  庚○○
                乙○○
                戊○○
                己○○
                丁○○
                丙○○
                甲○○
右上訴人因被告等妨害名譽案件，不服臺灣板橋地方法院九十二年度自字第四二號，
中華民國九十二年二月二十一日第一審判決，提起上訴，本院判決如左：
    主  文
上訴駁回。
    理  由
一、自訴意旨略以：自訴人為日光大道社區管理委員會（下稱日光大道管委會）第二
    屆主任委員，被告程昭哲（業經臺灣板橋地方法院九十一年度自字第四一二號判
    決無罪確定）、庚○○、乙○○、戊○○、己○○、丁○○、丙○○、甲○○為
    同屆管理委員。民國九十一年五月十八日，經日光大道社區區分所有權人會議討
    論決議，通過其社區之工程、財物、勞務採購辦法，並就九十一年度社區警衛安
    全業務公開招標事宜，成立評選委員會。九十一年八月十四日二十時許，評選委
    員會對於前來參與社區警衛安全業務之廠商進行開標作業，由威勝保全股份有限
    公司以低於底價之新臺幣（下同）三十一萬一千三百十五元最低價得標，主持人
    宣布決標，得標廠商所繳交之保證金暫由自訴人保管。詎被告等共同於九十一年
    八月十九日，擅以日光大道管委會名義，張貼「主任委員不適任提案」之討論資
    料於社區布告欄，記載關於自訴人扣押公文、帳款、監視錄影帶、會議錄影帶、
    說謊、毫無誠信等不實指控，減低自訴人之社會地位。因認被告等共同涉犯刑法
    第三百十條第一項及第二項之誹謗罪云云。
二、本件自訴人認被告庚○○、乙○○、戊○○、己○○、丁○○、丙○○、甲○○
    與臺灣板橋地方法院九十一年度自字第四一二號案之被告程昭哲為共同正犯，而
    提出追加自訴。惟自訴人係於臺灣板橋地方法院九十一年度自字第四一二號被告
    程昭哲被訴妨害名譽一案言詞辯論終結後，始提出追加自訴狀，依刑事訴訟法第
    三百四十三條準用同法第二百六十五條第一項規定，被告已不得於臺灣板橋地方
    法院九十一年度自字第四一二號案為追加之訴。是原審就自訴人所訴共同被告庚○○、乙○○、戊○○、己○○、丁○○、丙○○、甲○○，另以本案為獨立之
    審理、裁判，合先敘明。
三、按犯罪事實應依證據認定之，無證據不得推定其犯罪事實，刑事訴訟法第一百五
    十四條定有明文；又認定不利於被告之事實，須依積極證據，苟積極證據不足為
    不利於被告事實之認定時，即應為有利於被告之認定，更不必有何有利之證據，
    最高法院三十年上字第八一六號判例著有明文可資參照。而刑法第三百十條第一
    項誹謗罪，為意圖犯，亦即行為人除對於指摘或傳述足以毀損他人名譽之行為，
    須具有故意之主觀不法要素外，更須係基於積極使不特定人知悉之特定心意趨向
    ，而認有散布於眾之意圖，始足當之。茍行為人不具有散布於眾之意圖，則因欠
    缺特別主觀不法要素，自無從以本罪相繩。
四、本件自訴人認被告等涉有誹謗罪嫌，無非以日光大道管委會之警衛安全招標作業
    相關資料、九十一年八月十九日所公布之「主任委員不適任案」提案資料、公布
    欄照片等為主要論據。惟訊據被告等堅決否認涉有誹謗之犯行，辯稱：九十一年
    八月十九日於公布欄所張貼之資料，係經由管理委員會討論後之決議內容，故必
    須公布予社區居民知悉，並非出於任何委員個人對於自訴人之指訴或攻擊等語。
    經查：
  (一)日光大道社區曾於九十一年五月十八日召開區分所有權人會議，會中並討論其社
    區之工程財物、勞務採購辦法；又該辦法第五條第三款，對於社區逾十萬元之採
    購案，必須於招標前成立評選委員會，對於廠商進行審議，此有日光大道社區九
    十一年八月十五日區分所有權人會議紀錄、工程財物、勞務採購辦法在卷為據（
    見原審卷第八至二十一頁）。九十一年六月九日，日光大道管委會改選第二屆管
    理委員，並訂於九十一年七月一日辦理新舊任委員交接（見日光大道管委會或第
    九一○六次全體委員會會議紀錄），但恐新任委員交接後辦理採購作業倉促，乃
    由舊任委員會辦理評選委員之選任事宜；而評選委員會嗣於九十一年七月五日成
    立，從而展開社區警衛安全之招標作業（見日光大道管委會或第九一一○次全體
    委員會會議紀錄）。九十一年七月十七日，日光大道管委會公告，訂九十一年八
    月十四日進行開標（見日光大道管委會（91）日管財字第○○○一○號公告）。
    由上開事證可知，日光大道警衛安全招標作業之採購評選委員會，其推選程序始
    於第二屆管理委員會改選之前，但成立於第二屆管理委員就任之後，而評選委員
    係第一屆管委會代第二屆管委會遴選，但評選委員之就任，是否應經第二屆管委
    會之承認，不無爭議。又依上揭日光大道社區工程財物、勞務採購辦法第五條、
    第六條之規定，評選委員會職責，僅在於審查參與招標廠商之資格，至於辦理開
    標、決標事項，本係管委會之職權。是九十一年八月十四日，評選委員會辦理開
    標、決標是否合於規定，亦生爭議。故除自訴人之外，第二屆管委會中之多數成
    員，咸認評選委員會之成立、辦理開標均不合法；但同時日光大道管委會又函請
    評選委員會辦理開標事宜（見日光大道管委會（91）日管安字第○○○一○號函
    ），是評選委員會之成員均認係受管委會之委託，有權限辦理開標、決標事項。
    是自訴人與管委會其餘成員糾紛之起因，乃由評選委員會進行警衛安全招標、開
    標業務上程序有無瑕疵所致。而日光大道管委會另於九十一年八月十五日召開臨
    時會議，主要亦係針對自訴人上任後之所做所為，尤其是辦理警衛安全招標業務
    有無失當之處，進行討論，是為本案糾紛之緣起。
  (二)日光大道評選委員會成員時國鈞於臺灣板橋地方法院審理九十一年度自字第四一
    二號案時到庭證稱：我們之前有訂一個日光大道社區工程財物、勞務採購辦法，
    規定超過十萬元的採購必需成立評選委員會。本件保全事務在招標之前就選任評
    選委員，我也是評選委員之一。而公告招標的時間是九十一年七月二十三日至八
    月十三日是公告期，八月十四日開標，開標前監委突然進來跟我們說評選委員沒
    有權限開標，應該要由管理委員會開標，我拿出公告跟監委說是管理委員會委任
    我們評選委員開標，監委才離去讓我們進行開標等語（見臺灣板橋地方法院九十
    一年自字第四一二號卷九十二年一月二十二日審判筆錄），同為評選委員會成員
    之周輝慶、蔣天臣、楊建富亦均證稱評選委員會辦理警衛安全招標業務過程詳如
    證人時國鈞所述（見同日審判筆錄）。足認評選委員會成員本於管委會之授權辦
    理開標業務，自認於程序上、權限上均不違法。但屬管委會重要成員之監察委員
    即被告庚○○，對於管委會是否委任評選委員會辦理開標一事，事先並不知情。
  (三)又自訴人雖主張管委會曾以「日管安字第○○○一○號函」委任評選委員會辦理
    開標一節，惟觀以上開函件，係以「周總幹事建斌」為聯絡人，正本行文予各評
    選委員，副本單位則行文予「日光大道公寓大廈管理委員會」，衡以常情，「日
    光大道公寓大廈管理委員會」既為發文者，豈會發副本予「日光大道公寓大廈管
    理委員會」自己收受？顯見係由自訴人以主任委員身分個人發函，是以須另發副
    本予管委會追認。惟證人周建斌更證稱：對於管委會之「日管安字第○○○一○
    號函」並不知情，也不知為何會成為聯絡人等語（見原審九十二年二月十二日審
    判筆錄第十頁）。益足證明所謂「日管安字第○○○一○號函」之發布，係自訴
    人個人行為，且並未如實行文副本單位，更未將發函原稿交由「聯絡人」收執憑
    以承辦。況依日光大道社區之區分所有權人決議擬定之工程財物、勞務採購辦法
    ，社區招標採購作業中，開標、決標本屬管理委員會所掌之權限，而非主任委員
    個人權限，自訴人擅以主任委員身分，未經管理委員會同意，即將開標、決標事
    宜委任評選委員會辦理，事後又未交予管理委員會追認，自有逾權之嫌，是以被
    告等咸認評選委員會辦理開標、決標作業不合法，進而認為自訴人擔任主任委員
    辦理警衛招標作業不當，自非無據。從而被告庚○○本於監察委員身分，認主任
    委員行事失當，而於九十一年八月十五日臨時召集管理委員開會檢討，被告等與
    會討論，均係本於管理委員會對全體區分所有權人盡職之舉，自訴人恣指九十一
    年八月十五日被告庚○○所召開之會議，非屬管理委員會之會議云云，又片面否
    認該次會議之決議事項，自非有理。
  (四)九十一年八月十五日左右，被告庚○○臨時通知管委會成員討論，而管委會十一
    人中有八人與會，因超過規定開會人數而展開商討，會議中除就主任委員即自訴
    人辛○○於辦理警衛安全招標業務之缺失進行討論外，更對住戶就主任委員其他
    缺失之反應進行討論，並請自訴人與會加以說明，此據被告庚○○陳稱：我們管
    理委員會將資料彙整，並經委員戊○○、程昭哲、己○○、徐澔津、丙○○、林
    文雄等人確認的結果，認為資料明確，但是基於保護社區和諧的考量，我們先私
    下請自訴人自行解職，自訴人亦允諾解職，但後來自訴人沒有按照我們的要求自
    行解職，又表示不承認當天決議的結果，所以我們就將當天會議的討論過程及決
    議公告於布告欄上等語（見臺灣板橋地方法院九十一年度自字第四一二號卷九十
    一年十二月十八日訊問筆錄），核與被告戊○○所述：當天監委召集我們十一位
    委員到場，是臨時通知的性質，結果共有八位委員到場，已超過法定人數，所以
    我們如期開會。原本是我要向主委提出不信任案，但監委庚○○覺得應該由他以
    監委的身分來提，所以我將我的資料交給監委庚○○彙整，當天開會的事項係有
    關主任委員上任後一些不適任主委的行為。尤其是招標案，我是委員會的總務委
    員，但是招標案居然沒有讓我參與，保全商業公會也認為我們參與招標人員有些
    人身分不符合規定等語（見同日訊問筆錄）相符。
  (五)又被告丁○○陳稱：在提主委不適任案前，所有委員都有溝通、討論過，也有請
    主任委員辛○○到場來解釋，辛○○當時有承認扣押公文，我們也有表示要請辛○○先生離職，他有口頭上同意自行解職，但事後並無自行離職，我們就將提案
    資料公告等語；亦核與被告己○○、丙○○、林文雄所述相符（見同日訊問筆錄
    ）。另被告甲○○亦陳稱：主任委員不適任之提案，係委員會之決議，並非由被
    告或任何個人所決定，是就事論事經過充分討論之決議，非針對自訴人之惡意攻
    擊等語（見臺灣板橋地方法院九十一年度自字第四一二號卷九十二年一月二十一
    日訊問筆錄）。是本件日光大道管委會張貼於布告欄之資料，既係日光大道社區
    管理委員會討論之會議資料，且經由多數委員之決議連署後張貼公布，事先亦曾
    對自訴人質詢，並經自訴人承認，自難認為係被告等出於個人之片面指摘或惡意
    散布不實消息之行為。此外，證人周建斌證稱：主任委員辛○○有很多事都沒有
    經過管理委員會的同意而自行處理，如警衛室簽收之公文，我交給辛○○之後，
    常常就沒有下文；另外開會的錄音帶，本來都應該由我保管，但自訴人常常在開
    完會之後，就將錄音帶拿走不還我，後來，自訴人又將警衛室所保管之公告欄鑰
    匙拿走等語（見原審九十二年二月十二日審判筆錄第九頁），並參被告戊○○於
    本院審理時到庭陳稱：我是社區總務，所有應付款項，都由總務最後審核，蓋社
    區大章，這些款項最後經由助理小姐發送各請款單位，我在上任二個月期間，只
    有蓋過二張支票（水費、電費），其他還有很多支票（如保全、清潔、機電）、
    簽呈、文件，到了自訴人那邊，就沒有下文，且助理小姐去催，自訴人說他要拿
    回家仔細看，還是沒有結果，至於錄影帶部分由安全委員程昭哲負責，他的部份
    法院判決無罪等語（見本院九十二年五月十五日訊問筆錄），益見自訴人行事專
    擅，是以被告等召集臨時會議討論自訴人之缺失，當非恣生事端或對自訴人之惡
    意攻擊，而係本於管委會職權檢討社區事務推行之弊，自無從指被告等集會討論
    之行為有何失當之處。
  (六)此外，本件係由被告等管理委員會成員，經充分討論關於社區內業務推行紛爭後
    ，決議將討論內容張貼公告之行為。而管理委員會之成立，係由區分所有權人共
    同選認，管理委員會亦僅受區分所有權人之共同委任，處理社區內之共同事務，
    管理委員會對於歷次開會之決議過程、決議事項、社區財務狀況、各項收支及其
    他重要社區共同事項，本有公告予所有區分所有權人知悉之義務。被告等既曾與
    其餘管理委員會成員討論「自訴人不適任主任委員」之具體事實，且與會人員決
    議應予公告，管理委員會乃將會議資料張貼於布告欄，公告予有權知悉管委會開
    會內容之社區住戶知悉，自非積極傳述、散布使不特定之人知悉。換言之，日光
    大道社區之所有住戶，本均有權知悉管委會之決議事項，管委員除不應對住戶有
    所隱瞞外，更應主動將管委會辦理社區共同事務之過程、結果公告。被告等將該
    會議資料張貼於社區內之公告欄，自不能指為違法，否則該社區之所有區分所有
    權人，將不能對於管理委員會之事務進行監督，自非法之本旨。被告等既僅將會
    議資料公告予有權知悉內容之住戶知悉，並未散布予不特定人知悉，欠缺成立誹
    謗罪之特別主觀要素，自不能以誹謗罪相繩。上開會議資料之公告，雖足令自訴
    人難堪，惟此正是區分所有權人監督管委會之機制精神所在，自訴人行事專橫，
    卻不反求諸己。其未能謹慎行事以行使主任委員職權，已有負所有區分所有權人
    之所託，其行事引致紛爭，經管委會調查、討論後，管委會本應公布社區事務推
    行中所引發紛爭之始末，自訴人又不容管委會公告上開會議資料，不容區分所有
    權人知悉，則置區分所有權人之權益於何地？
  (七)自訴人雖又提出標示為「二○○二年八月十四日公開招標」、「二○○二年八月
    十五日盧監委召集內容」、「甲○○松青超市門口談公布欄事宜」、「乙○○電
    話談公布欄事宜」等錄音帶各一卷，於本院復提出存證信函第九０七號、日光大
    道芳鄰號外緊急啟事、召開臨時區分所有權人會議連署單、臨時區分所有權人會
    議開會通知單、聲明書及管委會第一屆、第三屆之資料等。惟本件糾紛之起因，
    係日光大道社區於招標作業程序上之瑕疵，而非開標會議之內容，故「二○○二
    年八月十四日公開招標」之錄音帶與待證事實無直接關連。又「二○○二年八月
    十五日盧監委召集內容」之錄音帶，僅足證明九十一年八月十五日確有管委會臨
    時會議之召集，被告等對此亦無意見。另「甲○○松青超市門口談公布欄事宜」
    、「乙○○電話談公布欄事宜」等錄音帶各一卷，均係審判外之陳述，且係於被
    告等未受告知之情形下所錄，業據自訴人自承在卷（見臺灣板橋地方法院九十一
    年度自字第四一二號卷九十二年一月二十二日審判筆錄第四頁），無從探知被告
    甲○○、乙○○係於何情形下，基於何發話動機與自訴人對談。且日光大道管委
    會公布會議資料之始末，業據被告庚○○、徐澔津、己○○、丁○○、丙○○、
    林文雄、甲○○等人詳述如前，互符一致，並經證人周建斌證述如前，至自訴人
    於本院提出之證據，僅在說明日光大道社區內部所面臨之問題及解決歷程與本案
    無涉，是自訴人所提上開錄音帶四卷及存證信函第九０七號、日光大道芳鄰號外
    緊急啟事、召開臨時區分所有權人會議連署單、臨時區分所有權人會議開會通知
    單、聲明書及管委會第一屆、第三屆之資料等，不足影響本院心證，是不另詳予
    指駁，附予敘明。
  (八)綜上所述，本件被告等係參與管委會決議，公告討論事項予區分所有權人知悉，
    均屬行使管委會之職權，而向區分所有權人報告會議始末，使區分所有權人知悉
    社區業務之推行狀況，並非基於使不特定人知悉之特定心意趨向，而指摘或傳述
    與不特定人知悉，難認該當於刑法之誹謗罪。此外，既查無其他積極證據，足認
    被告涉有自訴人所指誹謗罪嫌，原審揆諸首開說明，認應為被告無罪判決之諭知
    ，經核尚無違誤。上訴人上訴意旨仍執陳詞指稱被告犯行，為無理由，應予駁回
    。
五、被告丁○○經本院合法傳喚，無正當理由不到庭，爰不待其陳述逕行判決。
據上論斷，應依刑事訴訟法第三百六十八條、第三百七十一條，判決如主文。
中      華      民      國    九十二    年      十      月      八      日
                                臺灣高等法院刑事第二十一庭
                                    審判長法  官  葉  騰  瑞
                                          法  官  江  國  華
                                          法  官  莊  明  彰
右正本證明與原本無異。
不得上訴。
                                          書記官  廖  逸  柔
中      華      民      國    九十二    年      十      月      九      日


司法院資訊處製作；財團法人民間司法改革基金會備份。
